【裁判字號】    98,簡上,763
【裁判日期】    990721
【裁判案由】    撤銷贈與
【裁判全文】
臺灣臺北地方法院民事判決             98年度簡上字第763號
上  訴  人  乙○○
訴訟代理人  甲○○
被上訴人    丙○○
            丁○○
上列當事人間請求撤銷贈與事件，上訴人對於中華民國98年10月
6日本院台北簡易庭98年度北簡字第11301號第一審判決提起上訴
，本院於99年6 月21日言詞辯論終結，判決如下：
    主  文
上訴駁回。
第二審訴訟費用由上訴人負擔。
    事實及理由
壹、程序事項：
    被上訴人丁○○經合法通知而未於言詞辯論期日到場，核無
    民事訴訟法第386 條各款之情形，爰依上訴人之聲請，由其
    一造辯論而為判決。
貳、實體事項
一、上訴人主張：被上訴人丁○○於民國94年4 月14日前陸續積
    欠伊合會會款新台幣（下同）999 萬元、252 萬元及662 萬
    7,000 元，並開立本票多紙予伊供擔保。嗣於95年間，伊持
    游佩玲所簽發之票面金額24萬7,000 元、到期日為94年3 月
    15日之本票1 紙，向本院聲請准予強制執行，經本院以95年
    度票字第65176 號裁定准許，並於97年11月3 日確定在案；
    惟經伊調查發現，被上訴人丁○○早於94年4 月14日即將其
    所有、坐落於臺北市○○○路420 巷1 弄15號2 樓房屋（下
    稱系爭房屋）贈與其夫即被上訴人丙○○，且於脫產後隨即
    於95年1 月17日與丙○○虛偽辦理離婚登記；丁○○明知其
    財產不足清償上開債務，竟將其名下財產贈與前夫，而害及
    其債權，爰依民法第244 條第1 項之規定，聲請法院撤銷被
    上訴人間之夫妻贈與行為，並塗銷渠等於94年5 月4 日所為
    系爭房屋之所有權移轉登記等語。
二、被上訴人則以：
  (一)被上訴人游佩玲未於言詞辯論期日到場，亦未提出書狀作任
    何聲明或陳述。
  (二)被上訴人丙○○則以：伊為系爭房屋所坐落土地之原共有人
    之一，系爭房屋則登記在游佩玲名下；因游佩玲要求系爭房
    地之產權完整，乃提議將伊名下之台北市○○○路420 巷23
    號2 樓房地之1/2 持分移轉登記為游佩玲所有，再由游佩玲
    將系爭房屋之所有權移轉登記至伊名下，且雙方早於91 年2
    月6 日即與訴外人陳許清雲簽訂不動產贈與及互易契約，嗣
    因伊生病之故，遂遲至93年2 月5 日、94年4 月14日始陸續
    完成所有權移轉登記，被上訴人間所為之移轉登記乃基於互
    易契約，且非惡意侵害上訴人之債權而為之。況被上訴人丁
    ○○於94年5 月4 日辦理所有權移轉登記時，被上訴人丁○
    ○除有系爭房屋之所有權外，其名下尚有臺北縣土城市○○
    段埤塘小段54、54-5、55-3地號等土地，權利範圍約1/10，
    市值約有1千餘萬元，顯非不能清償債務等語。
三、原審為上訴人全部敗訴之判決，上訴人不服，提起上訴，上
    訴聲明：(一)原判決廢棄。(二)被上訴人丁○○、丙○○於94年
    4 月14日就臺北市○○○路420 巷1 弄15號2 樓建物所為之
    夫妻贈與行為應予撤銷。(三)被上訴人丙○○應將上開建物經
    臺北市大安地政事務所於94年5 月4 日所為之所有權移轉登
    記予以塗銷。被上訴人則答辯聲明：上訴駁回。
四、兩造不爭執事項：
  (一)上訴人執有被上訴人游佩玲於94年2 月16日所開立、票面金
    額24萬7,000 元，於94年3 月15日到期之本票1 紙，向本院
    聲請准予強制執行，經本院以95年度票字第65176 號裁定准
    許，該裁定已於97年11月3 日確定在案。
  (二)被上訴人丁○○於94年4 月14日以夫妻贈與為由，將其所有
    坐落於臺北市○○區○○段1 小段638 地號上3400建號即門
    牌號碼臺北市○○○路420 巷1 弄15號2 樓建物所有權移轉
    至其配偶即被上訴人丙○○名下，並於94年5 月4 日完成所
    有權移轉登記。
  (三)被上訴人丙○○於73年2 月8 日登記為系爭房屋所坐落之臺
    北市○○區○○段1 小段638 地號土地之共有人之一，持分
    為9/12。
  (四)被上訴人丁○○、丙○○於95年1月17日辦理離婚登記。
五、上訴人主張被上訴人丁○○將系爭房屋以贈與為由移轉登記
    至被上訴人丙○○名下，已損害其債權，爰依民法第244 條
    第1 項之規定，訴請法院撤銷之，並塗消上開所有權移轉登
    記等語，然為被上訴人丙○○所否認，並以前揭情詞置辯，
    是本件爭點為：(一)被上訴人間就系爭房屋之贈與行為及物權
    行為是否為詐害上訴人債權之行為，致上訴人得聲請法院撤
    銷之？
  (一)查上訴人雖主張被上訴人丁○○前後積欠其999 萬元、252
    萬元、662 萬7,000 元等債務未為清償乙情，惟僅提出到期
    日分別為94年3 月15日、94年12月16日、94年12月25日、94
    年1 月10日、94年3 月15日，票面金額各為266 萬、120 萬
    、252 萬、252 萬及24萬7,000 元之本票5 紙為證（共計票
    面額為914 萬7,000 元，見本院卷第16頁、第86頁及原審卷
    第31頁），核與上訴人主張之欠款金額不符，且為被上訴人
    丙○○所否認，已難遽信為真。又上訴人主張上開債務係因
    被上訴人丁○○參加其合會積欠款項未清償而簽發云云，然
    迄今未能舉證以實其說，僅空言主張，不足為採。從而，被
    上訴人丁○○積欠上訴人之債務縱然屬實，至多亦僅有上開
    5 張票據之總額即914 萬7,000 元，其餘債權金額之陳述，
    則全無依憑。
  (二)次按，債務人所為之無償行為，有害及債權者，債權人得聲
    請法院撤銷之，民法第244 條第1 項固有明文。然是否有害
    及債權之事實，必須於行為時存在，倘債務人於行為時仍有
    足以清償債務之財產，僅因日後之經濟變動，致債務人財產
    減少者，尚難認該行為係有害債權之行為（最高法院77年度
    台上字第784 號判決要旨參照）。是倘債務人於行為時尚有
    資力清償債務，縱其結果致債務人之財產日形減少，仍不得
    撤銷該無償行為。查本件被上訴人丁○○將系爭房屋移轉登
    記予丙○○時，其名下另有台北市○○區○○段1 小段第70
    7 地號土地（應有部分為146/10,000）暨坐落其上之台北市
    ○○○路420 巷23號2 樓房屋（即台北市○○區○○段1 小
    段第658 號建號，權利範圍為全部，下稱658 建號房地），
    雖被上訴人丁○○其後於95年間將上開房地移轉登記予訴外
    人張麗玲，並幾經轉手至訴外人黃炯祥名下，有建物所有權
    異動索引影本2 份、建物登記謄本1 份在卷可稽（見原審卷
    第22頁、第224 頁及本院卷第60頁），惟觀之658 建號房地
    於97年間經兆豐國際商業銀行徵信後，曾於其上設定最高限
    額抵押權1,848 萬元乙情，有上開建物登記謄本可參，顯見
    658 建號房地之市值應遠高於上訴人所主張之914 萬元7,00
    0 元債權額至明。是被上訴人丁○○固將系爭房屋無償移轉
    予前配偶丙○○所有，然其當時名下尚有上開658 建號房地
    之所有權，並超逾上訴人對被上訴人丁○○之債權額，自無
    從認定被上訴人丁○○係為詐害上訴人之債權而為之。況被
    上訴人丁○○除有該658 建號房地之資產外，其同時為台北
    縣土城市○○段埤塘小段第54、54-5、55-3地號土地之公同
    共有人之一，上開土地僅依公告現值計算即達700 餘萬元（
    7, 000元×1,092 ＝764 萬4,000 元），有土地登記謄本3
    紙附卷可憑（見本院卷第55-57 頁），上開土地雖因尚未辦
    理遺產分割，以致法院無法進行拍賣程序，有台灣板橋地方
    法院民事執行處函在卷可考（見原審卷第211 頁），然前開
    土地仍屬被上訴人丁○○於辦理系爭房地移轉登記時之名下
    資產，當無疑義；是被上訴人丁○○於94年5 月4 日為所有
    權移轉登記時，名下財產顯足以清償對上訴人之債務，其與
    被上訴人丙○○間所為之贈與行為及物權行為，並未使被上
    訴人丁○○陷於無資力或不足以清償債務之狀態；則揆之首
    揭判決要旨及說明，上訴人要無行使民法第244 條第1 項之
    撤銷權而為保全債權之必要。
  (三)末按，民事訴訟如係由原告主張權利者，應先由原告負舉證
    之責，若原告先不能舉證，以證實自己主張之事實為真實，
    則被告就其抗辯事實即令不能舉證，或其所舉證據尚有疵累
    ，亦應駁回原告之請求（最高法院17年上字第917 號判例參
    照）。查本件被上訴人丙○○抗辯：其與丁○○及其母陳許
    清雲早於91年2 月6 日即簽訂不動產贈與及互易契約，嗣因
    伊生病之故，方遲至93年2 月5 日、94年4 月14日始陸續完
    成所有權移轉登記云云，然為上訴人所否認，且其所提出之
    協議書（見本院卷第59頁）日期，核與系爭房地之實際過戶
    移轉日期相隔多年，實無從據以認定被上訴人間確有互易之
    行為；惟上訴人既不能舉證證明被上訴人間所為之夫妻贈與
    及物權行為有害及債權，已詳如前述，則縱被上訴人丙○○
    就其抗辯之事實，無法舉證以實其說，本院亦無從為不利於
    被上訴人之認定。
六、綜上所述，被上訴人丁○○於94年間之名下資產價值既已超
    過積欠上訴人之債務，則上訴人依民法第244 條第1 項規定
    ，訴請撤銷被上訴人丁○○、丙○○間系爭房地之贈與行為
    及物權行為，並請求塗銷所有權移轉登記，即非有據。原審
    為上訴人敗訴之判決，自無違誤。上訴意旨指摘原判決不當
    ，求予廢棄改判，為無理由，應予駁回。
七、本件事證已臻明確，兩造其餘攻擊或防禦方法，核與判決結
    果不生影響，爰不予一一論述，併此敘明。
八、據上論結，本件上訴為無理由，依民事訴訟法第436 條之1
    第3 項、第463 條、第385 條第1 項前段、第449 條第1 項
    、第78條，判決如主文。
中    華    民    國    99    年    7     月    21    日
                  民事第五庭  審判長 法  官  薛中興
                                     法  官  胡宏文
                                     法  官  吳佳薇
以上正本係照原本作成。
本判決不得上訴。
中    華    民    國    99    年    7     月    21    日
                                     書記官  黃曼琳

司法院資訊處製作；財團法人民間司法改革基金會備份。
